【裁判字號】    99,勞訴,60
【裁判日期】    991104
【裁判案由】    侵權行為損害賠償
【裁判全文】
臺灣板橋地方法院民事判決              99年度勞訴字第60號
原      告  丙○○
訴訟代理人  尤淳郁律師
複 代 理人  劉韋廷律師
被      告  甲○○
訴訟代理人  劉竭輝律師
被      告  乙○○
上列當事人間請求侵權行為損害賠償事件，經本院於民國99年10
月21日言詞辯論終結，判決如下：
    主    文
被告乙○○應給付原告新臺幣參拾伍萬元，及自民國九十九年六
月十三日起至清償日止，按年息百分之五計算之利息。
原告其餘之訴駁回。
訴訟費用由被告乙○○負擔五分之二，餘由原告負擔。
本判決原告勝訴部分，得假執行。
原告其餘假執行之聲請駁回。
    事實及理由
壹、程序事項：
一、本件被告乙○○未於言詞辯論期日到場，核無民事訴訟法第
    386 條各款所列情形，爰依原告聲請，由其一造辯論而為判
    決。
二、按訴狀送達後，原告不得將原訴變更或追加他訴，但擴張或
    減縮應受判決事項之聲明者，則不在此限，民事訴訟法第25
    5 條第1 項第3 款定有明文。原告原起訴主張被告二人應連
    帶給付新臺幣（下同）500,000 元，及自起訴狀繕本送達被
    告翌日起至清償日止，按年息5 ％計算之利息；嗣更正聲明
    為被告二人應連帶給付原告1,498,139 元，及自起訴狀繕本
    送達被告翌日起（被告乙○○係民國99年6 月13日、被告甲○○則係99年6 月1 日）至清償日止，按年息5 ％計算之利
    息，此單純擴張起訴聲明，參酌上開說明，自應准許。
貳、實體事項：
一、原告起訴主張：
  (一)被告甲○○於97年間為修繕其所有坐落臺北縣中和市○○路
    168 巷2 號4 樓之房屋，委由訴外人丁○○承攬上開房屋之
    修繕工程。丁○○就工程之一部外包予被告乙○○，被告乙○○遂於97年6 月8 日以電話通知原告及二名粗工於翌日即
    6 月9 日至上開地址房屋工作，並由屋主即被告甲○○交代
    其打掉整個舊水塔，原告即開始施工。當日下午五點多原告
    等人準備下班時因水管破舊漏水，須待水電工接水管，等待
    期間原告遂與被告二人討論剩餘一面RC（鋼筋混凝土）牆是
    否要一同打掉，經被告甲○○同意待隔日即6 月10日再行前
    往拆除，當日晚間七點多被告乙○○復電話通知原告謂該RC
    牆無須拆除，翌日僅須二人前往收尾。
  (二)同年6 月10日原告即與另一名綽號大炳之粗工前往上開房屋
    ，經原告與屋主太太胡秀萍確認當日工作，屋主太太胡秀萍
    表示屋主（即被告甲○○）交代該面RC牆不須拆除，原告等
    二人僅需將昨日工作收尾即可。未料，當日接近中午11時55
    分屋主太太胡秀萍拿午餐叫原告等二人休息時，該RC牆突然
    倒塌，壓傷當時正好在RC牆一旁工作之原告，大量土石崩塌
    重重壓在原告身上，令其疼痛不堪、動彈不得，經屋主太太
    胡秀萍急召救護車送醫。原告雖倖免於難、保住性命，惟仍
    受有第三腰椎壓迫性骨折併脫位，椎間盤破裂，神經損傷，
    骨盆骨折及左側五、六肋骨骨折之嚴重傷害，並於當日事發
    送醫急診後旋即住院治療，於97年6 月11日施行腰椎內固定
    手術（即骨板骨釘固定手術），迄97年7 月8 日始行出院，
    共計住院29日，且日後仍須門診追蹤治療，且迄事發2 個多
    月後，原告身體仍受有疼痛、行動不便之損害，醫師評估約
    再需治療時間未定，嗣經醫療鑑定勞動能力喪失之比例後，
    同意經本院之協商以30％為據。
  (三)原告依事發當時最低基本薪資每月17,280元計算，原告每年
    因勞動能力減損所生之損害為62,208元（計算式：17,280元
    ×30% ×12月＝62,208元）。依勞動基法第54條第l 項第l
    款規定，勞工以滿65歲為退休，原告為56年9 月20日生，本
    得工作至121 年，本件事故發生於97年6 月10日，是原告尚
    得工作24年，故原告勞動能力減損請求被告給付此部分損失
    共計99 8,139元（計算式：年別5%複式霍夫曼計算法（第一
    年不扣除中間利息）[62,208 ×16.00000000 （此為應受扶
    養24年之霍夫曼係數）]=998,139 （小數點以下四捨五入）
    。又原告因上開事故，受有非財產上之損失500,000 元。
  (四)原告因上開職業災害，而受有上開損失，爰依職業災害勞工
    保護法第7 條、民法第184 條、第185 條、第191 條、第19
    5 條、民法第483 條之1 之法律關係提起本件訴訟，並聲明
    被告二人應連帶給付原告1,498,139 元之損害賠償金，及自
    起訴狀繕本送達被告翌日起（被告乙○○係民國99年6 月13
    日、被告甲○○則係99年6 月1 日）至清償日止，按年息5
    ％計算之法定遲延利息；願供擔保請准宣告假執行。
二、被告甲○○則以：
  (一)系爭工程既由丁○○承攬，再由被告乙○○次承攬，最後由
    被告乙○○僱請原告施作，被告甲○○自不負雇主責任。又
    事業單位以其事業招人承攬時，其承攬人就承攬部分負雇主
    之責任。易言之，承攬人就其承攬部分代位取得雇主地位而
    有雇主責任之適用。承攬人所承受該部分之責任，應單獨負
    責，而非與原事業單位之雇主共同負責。再者，承攬關係存
    續中，再承攬人就其承攬部分亦與承攬人地位相同。依此類
    推，無論其交付承攬之層級次數如何，其承攬人或各級再承
    攬人之關係與地位，應視同雇主而受拘束，並依其承攬關係
    與地位而定其責任。
  (二)系爭工程為門號台北縣中和市○○路168 巷2 號4 樓頂之舊
    水塔，屬1至4樓房屋所有權人共同使用之工作物，被告甲○○非工作物所有權人，原告依民法第191 條第1 項規定請求
    其賠償於法不合。且就系爭工程而言，被告甲○○係居於業
    主之地位，不是雇主，其與原告間並無僱傭關係，更無原告
    所主張事實上僱傭關係，因此原告主張被告違反民法第483
    條之1 照護義務規定，應依同法第184 條第2 項、職業災害
    勞工保護法第7 條規定負損害賠償責任，亦有不當。縱認被
    告甲○○應負擔損害賠償責任，本件事故發生日為97年6 月
    10日，而原告於99年10月18日追加勞動能力減損之請求，應
    認業已罹於時效而消滅等語置辯，並聲明駁回原告之訴；如
    受不利益之判決願供擔保，請准宣告免為假執行。
三、被告乙○○部分，未於言詞辯論期日到場，亦未提出準備書
    狀作何聲明或陳述。
四、兩造所不爭執之事項：
  (一)被告甲○○於97年間為修繕其所有坐落臺北縣中和市○○路
    168 巷2 號4 樓之房屋，委由訴外人丁○○承攬上開房屋之
    修繕工程。丁○○就工程之一部外包予被告乙○○，被告乙○○遂於97年6 月8 日以電話通知原告及二名粗工於翌日即
    6 月9 日至上開地址房屋工作，並由屋主即被告甲○○交代
    其打掉整個舊水塔，原告即開始施工。
  (二)97年6 月10日原告即與另一名綽號大炳之粗工前往上開房屋
    ，經原告與屋主太太胡秀萍確認當日工作，屋主太太胡秀萍
    表示屋主（即被告甲○○）交代該面RC牆不須拆除，原告等
    二人僅需將昨日工作收尾即可。未料，當日接近中午11時55
    分屋主太太胡秀萍拿午餐叫原告等二人休息時，該RC牆突然
    倒塌，壓傷當時正好在RC牆一旁工作之原告，大量土石崩塌
    重重壓在原告身上，受有第三腰椎壓迫性骨折併脫位，椎間
    盤破裂，神經損傷，骨盆骨折及左側五、六肋骨骨折之嚴重
    傷害。
  (三)原告因上開傷害行為，經醫療鑑定勞動能力喪失之比例，認
    定喪失30％。又原告為56年9 月20日生，以65歲退休年齡，
    本得工作至121 年，本件事故發生於97年6 月10日，是原告
    尚得工作24年。
  (四)原告最高學歷為花蓮縣瑞穗國小，且截至99年9 月16日為止
    ，郵局存摺僅於5,802 元。被告甲○○則國中畢業，有坐落
    於屏東縣內三筆不動產。
五、本件爭點厥為被告應否負連帶賠償責任？茲分述如下：
  (一)按因故意或過失，不法侵害他人之權利者，負損害賠償責任
    。違反保護他人之法律，致生損害於他人者，負損害賠償責
    任，民法第184 條第1 項前段及第2 項定有明文。勞工因職
    業災害所致之損害，雇主應負賠償責任，職災勞工保護法第
    7 條亦有明文。上開民法第184 條第2 項所謂保護他人之法
    律，係指保護個人權益之法律、習慣法、命令、規章等。而
    勞工安全衛生法之目的即是為防止職業災害及保障勞工安全
    與健康（勞工安全衛生法第1 條規定參照），屬民法第184
    條第2 項規定之保護他人之法律。
  (二)次按勞工安全衛生法第2 條第4 項規定：「本法所稱職業災
    害，為勞工就業場所之建築物、設備、原料、材料、化學物
    品、氣體、蒸氣、粉塵等或作業活動及其他職業上原因引起
    之勞工疾病、傷害、殘廢或死亡。」惟原告上開傷害行為是
    否為職業災害，須以該災害具有業務遂行性（勞工於勞動契
    約在雇主支配下之就勞過程）及起因性（災害與業務間有相
    當因果關係）二個構成要件判斷。經查，原告自陳97年6 月
    9 日至上開地址房屋工作，並由屋主即被告甲○○交代其打
    掉整個舊水塔，原告即開始施工。當日下午五點多原告等人
    準備下班時因水管破舊漏水，須待水電工接水管，等待期間
    原告遂與被告二人討論剩餘一面RC（鋼筋混凝土）牆是否要
    一同打掉，經被告甲○○同意待隔日即6 月10日再行前往拆
    除，當日晚間七點多被告乙○○復電話通知原告謂該RC牆無
    須拆除，翌日僅須二人前往收尾。RC牆於6 月10日在原告休
    息處倒塌而壓傷其身體等語以觀，此RC牆並非被告所指揮、
    支配之勞動過程，欠缺勞務遂行性之客觀構成要件，原告主
    張屬於職業災害，容有誤會，並不足採。
  (三)又系爭工程既由丁○○承攬，再由被告乙○○次承攬，最後
    由被告乙○○僱請原告施作等事實，為兩造所不爭執，已如
    前述。又事業單位以其事業招人承攬時，其承攬人就承攬部
    分負雇主之責任。易言之，承攬人就其承攬部分代位取得雇
    主地位而有雇主責任之適用。承攬人所承受該部分之責任，
    應單獨負責，而非與原事業單位之雇主共同負責。再者，承
    攬關係存續中，再承攬人就其承攬部分亦與承攬人地位相同
    。依此類推，無論其交付承攬之層級次數如何，其承攬人或
    各級再承攬人之關係與地位，應視同雇主而受拘束，並依其
    承攬關係與地位而定其責任，故參酌前揭說明，被告甲○○
    自不負雇主責任，而與原告有僱傭關係者，應為原告與被告
    乙○○間。又被告甲○○否認RC牆壁為伊所有，而原告迄今
    並未對此有利於己之事實負舉證責任，故原告主張被告甲○○應負民法第191 條工作物所有人之責任，亦不足採，併此
    敘明。
  (四)又基於社會政策之理由，為使受僱人受有週全之保障，民法
    增訂第483 條之1 ，明定受僱人服勞務，其生命、身體、健
    康有受危害之虞者，僱用人應按其情形為必要之預防，此即
    屬民法第184 條第2 項所指保護他人之法律，有最高法院95
    年度台上字第2692號裁判可資參照。查原告主張於97年6 月
    9 日下午五點許原告等人準備下班時因水管破舊漏水，須待
    水電工接水管，等待期間原告遂與被告二人討論剩餘一面RC
    （鋼筋混凝土）牆是否要一同打掉，經被告甲○○同意待隔
    日即6 月10日再行前往拆除，當日晚間七點多被告乙○○復
    電話通知原告謂該RC牆無須拆除，翌日僅須二人前往收尾等
    事實，為到場被告所不爭執，而被告乙○○亦經本院合法通
    知未到院，復未提出任何書面證據供本院審酌，足認RC（鋼
    筋混凝土）牆在前揭施工後，其穩固性已遭破壞，此為被告
    乙○○所明知。雇主即被告乙○○指派受僱人前往非雇主提
    供之場地工作，明知其工作場所不健康安全，卻未向場所負
    責人要求改善，或協調加設警告標示，遽而指派受僱人前往
    施作，雇主即違反民法第483 條之1 之規定，為有過失，併
    該當民法第184 條第2 項之過失責任，被告乙○○對於原告
    前揭傷害，自應負侵權行為損害賠償責任。
  (五)末按民法第193 條第一項規定：「不法侵害他人之身體或健
    康者，對於被害人因此喪失或減少勞動能力或增加生活上之
    需要時，應負損害賠償責任」、第195 條第一項規定：「不
    法侵害他人之身體、健康、名譽、自由、信用、隱私、貞操
    ，或不法侵害其他人格法益而情節重大者，被害人雖非財產
    上之損害，亦得請求賠償相當之金額。其名譽被侵害者，並
    得請求回復名譽之適當處分。」經查，原告因上開傷害行為
    而受有第三腰椎壓迫性骨折併脫位，椎間盤破裂，神經損傷
    ，骨盆骨折及左側五、六肋骨骨折之傷害等情，及原告最高
    學歷為花蓮縣瑞穗國小，且截至99年9 月16日為止，郵局存
    摺僅於5,802 元等事實，為兩造所不爭執，已如前述，足認
    原告確因上開傷害而精神上受有精神上之痛苦，本院審酌上
    情，認原告得主張之慰撫金，應以350,000 元為妥適，逾此
    部分之主張，應不足採。
  (六)又查，原告因上開傷害行為，經醫療鑑定勞動能力喪失之比
    例，認定喪失30％。又原告為56年9 月20日生，以65歲退休
    年齡，本得工作至121 年，本件事故發生於97年6 月10日，
    是原告尚得工作24年等事實，依事發當時最低基本薪資每月
    17,280元計算，原告每年因勞動能力減損所生之損害為62,2
    08元（計算式：17,280元×30% ×12月＝62,208元）。亦為
    兩造所不爭執，已如前述。基此，原告勞動能力減損請求被
    告給付此部分損失共計99 8,139元（計算式：年別5%複式霍
    夫曼計算法（第一年不扣除中間利息）[62,208 ×16.00000
    000 （此為應受扶養24年之霍夫曼係數）]=998,139 （小數
    點以下四捨五入）。原告此部分之主張，雖本應足取，為本
    件事故發生日為97年6 月10日，而原告於99年10月18日追加
    勞動能力減損之請求，被告甲○○業已逾2 年，並為時效消
    滅之抗辯，被告乙○○雖未到院主張，然原告主張被告二人
    應負連帶責任，被告甲○○此有利於全體連帶債務人之抗辯
    事由，被告乙○○應得援用，故原告喪失勞動能力之請求，
    因業已罹於時效而消滅，故此部分之請求，應不足採。
六、綜上所述，原告依民法第184 條第2 項、民法第483 條之1
    之法律關係提起本件訴訟，主張被告乙○○應負侵權行為損
    害賠償之法律責任，並聲明請求被告乙○○應給付原告350,
    000 元之損害賠償金，及自99年6 月13起至清償日止，按年
    息5 ％計算之法定遲延利息，為有理由，應予准許，逾此部
    分之請求，則無理由，應予駁回。
七、末按所命給付之金額或價額未逾50萬元之判決，法院應依職
    權宣告假執行，民事訴訟法第389 條第1 項第5 款定有明文
    ，本件原告陳明願供擔保，聲請宣告假執行，就其勝訴部分
    ，本院所命給付之金額僅為35萬元，未逾50萬元，依上開規
    定，本院就此部分自應依職權宣告假執行，原告聲請願供擔
    保宣告假執行，此不過促使法院職權發動，本院無須就其此
    部分為准駁之判決。至原告敗訴部分，其餘假執行之聲請，
    因訴之駁回而失所附麗，不應准許，應予駁回。
八、至於兩造其餘之攻擊或防禦方法及未經援用之證據，經本院
    斟酌後，認為均不足以影響本判決之結果，自無逐一詳予論
    駁之必要，併此敘明。
九、訴訟費用負擔之依據：民事訴訟法第79條。
中    華    民    國    99    年    11    月    4     日
                  勞工法庭      法  官  吳振富
以上正本係照原本作成
如對本判決上訴，須於判決送達後20日內向本院提出上訴狀。如
委任律師提起上訴者，應一併繳納上訴審裁判費。
中    華    民    國    99    年    11    月    4     日
                                書記官  江文彬

司法院資訊處製作；財團法人民間司法改革基金會備份。
